【裁判字號】    98,上訴,320
【裁判日期】    980423
【裁判案由】    強盜
【裁判全文】
臺灣高等法院高雄分院刑事判決         98年度上訴字第320號
上  訴  人  臺灣屏東地方法院檢察署檢察官
被      告  丙○○
被      告  甲○○
上2人共同
指定辯護人  本院公設辯護人  于欣潔
被      告  丁○○
被      告  乙○○
被      告  戊○○
上3人共同
選任辯護人  葉武侯律師
上列上訴人因被告妨害自由案件，不服臺灣屏東地方法院97年度
訴字第761 號中華民國98年1 月6 日第一審判決（起訴案號：臺
灣屏東地方法院檢察署97年度偵字第1918號，移送併辦案號：臺
灣屏東地方法院檢察署97年度偵字第4835號），提起上訴，本院
判決如下：
    主  文
上訴駁回。
    事  實
一、丙○○曾於民國96年間因業務過失傷害案件，經臺灣屏東地
    方法院以96年度簡上字第228 號判決判處有期徒刑2 月，於
    96年12月28日確定，於97 年3月14日易科罰金執行完畢（本
    案犯罪時間係在97年2 月25日，故不構成累犯）。
二、丙○○與己○○前為配偶關係（兩人於69年結婚，於96 年7
    月19日離婚），育有子甲○○，92年間，丙○○與己○○為
    己○○之母親撿骨時，取出己○○母親生前所購之細小金項
    鍊（重約數錢），嗣由丙○○購買6 錢6 分之金項鍊與該條
    金項鍊相融附合成較為粗大之金項鍊（重約1 臺兩，下稱該
    條金項鍊），雙方約定該條金項鍊暫由己○○配戴，俟甲○○欲結婚時，再交由丙○○保管做為甲○○結婚之用。丙○○與己○○離婚後，於96年12月間搬離原屏東縣恆春鎮○○
    路57號住處，並因己○○於離婚後拒絕將該條金項鍊交由丙○○保管處理，及其他財產分配等事由，丙○○乃對己○○
    心生怨懟，並因而鎮日鬱鬱寡歡。甲○○因平日與其父己○○感情不睦，且同情其母丙○○遭遇，乃於97年2 月24日晚
    間9 時許，至其友人乙○○於屏東縣東港鎮○○里○○路23
    號住處，向乙○○及另一友人丁○○陳稱：伊伯母（指丙○○）遭同居男子（指己○○）欺負，並被取走1 條金項鍊，
    伊願以新臺幣（下同）2 、3 萬元請託乙○○、丁○○教訓
    該男子並取回該條金項鍊等語，惟言談中並未透露伊與該男
    子為父子關係。乙○○、丁○○應允後，甲○○於返回其住
    處途中即以電話向丙○○勸慰：不要為了1 條金項鍊而每天
    哭泣，伊會找人教訓己○○並將該條金項鍊索回等語，丙○○表示同意，於此同時，丁○○另以電話邀約友人戊○○參
    與此事，戊○○亦表同意。丙○○、甲○○、乙○○、丁○○、戊○○5 人乃共同基於傷害己○○及以強暴方式妨害己○○對該條金項鍊占有權行使之犯意聯絡，由丁○○駕駛車
    號1291-XA 號自小客車搭載乙○○、戊○○前往屏東縣恆春
    鎮，該3 人於97年2 月25日凌晨1 時許，在屏東縣恆春鎮○○里○○路40巷巷口之便利超商與甲○○會合後，由甲○○
    帶同前往屏東縣恆春鎮「水姑娘KTV 」飲酒（共花費5,200
    元，由甲○○作東），復至同鎮「休閒家汽車旅館」休息。
    97年2 月25日上午6 時許，丙○○自行駕車前往「休閒家汽
    車旅館」喚醒甲○○等人後，由甲○○自行駕車至其所經營
    之屏東縣恆春鎮○○路「益利賽車廠」取出3 支鐵管交予戊○○，繼由丙○○駕駛前揭車號1291-XA 號自小客車搭載羅
    東成、乙○○、戊○○3 人，前往屏東縣恆春鎮○○路己○○住處附近之產業道路伺機毆打教訓己○○，丙○○復叮囑
    丁○○、乙○○、戊○○：打己○○之手、腳部位給個教訓
    就好，己○○配戴之金項鍊係伊所購入，須一併取回等語。
    嗣於同日上午7 時37分許，己○○駕駛車號3083-SF 號自小
    貨車從自宅出發前往坑內路1 號對面之養豬場飼豬，丙○○
    即向丁○○、乙○○、戊○○3 人示意該男子即為教訓之對
    象，並駕車尾隨己○○而於路旁等候，由丁○○、乙○○、
    戊○○3 人下車分持鐵管進入養豬場毆打己○○，致己○○
    受有左尺骨開放性骨折、左腓骨骨折、鼻骨骨折、臉部撕裂
    性外傷約3.0 ×0.5 公分、左小腿撕裂性外傷約1.0 ×0.5
    公分等傷害（甲○○所犯傷害直系血親尊親屬罪，丙○○、
    丁○○、乙○○、戊○○所犯傷害罪部分，均經原審判處罪
    刑，檢察官提起上訴後，業經本院以檢察官上訴未敘述具體
    理由而駁回確定在案）。己○○遭毆打跌坐在地後，丁○○
    又稱：「項鍊要記得扯下來」，乙○○乃隨手扯斷取走己○○所配戴之金項鍊，而以此強暴方式妨害己○○對該條金項
    鍊占有權之行使。該3 人行為後，均將鐵管棄置於路旁草叢
    ，步行至丙○○等候處乘坐原車離開現場，乙○○隨即於車
    上將該條金項鍊交還丙○○。事後甲○○於97年2 月27日晚
    間8 時許，至乙○○前揭住處交付2 萬元予乙○○作為酬謝
    ，由乙○○、丁○○、戊○○各分得5,000 元，所餘5,000
    元由該3 人共同花用完畢；丙○○則於97年3 月9 日持該條
    金項鍊至臺北市○○路某銀樓兌換成金項鍊1 條（重約3 錢
    ）及現金8,000 餘元。嗣經警循線於97年3 月13日拘提丁○○，並於翌日分別拘提丙○○、甲○○、乙○○及戊○○到
    案，由丙○○帶同警方前往屏東縣恆春鎮○○路63號2 樓房
    間，查扣前揭換得之金項鍊1 條（業經發還己○○），始悉
    上情。
三、案經己○○訴由屏東縣政府警察局恆春分局報請臺灣屏東地
    方法院檢察署檢察官偵查起訴。
    理  由
壹、證據能力部分：
一、被告丁○○、乙○○、戊○○爭執證人丙○○、甲○○、己○○警詢陳述之證據能力：
  (一)按被告以外之人於審判外之言詞或書面陳述，除法律有規定
    者外，不得作為證據，刑事訴訟法第159 條第1 項固定有明
    文，惟被告以外之人於檢察事務官、司法警察官或司法警察
    調查中所為之陳述，與審判中不符時，其先前之陳述具有較
    可信之特別情況，且為證明犯罪事實存否所必要者，得為證
    據，刑事訴訟法第159 條之2 規定甚明。是被告以外之人於
    司法警察（官）調查中所為之陳述，依刑事訴訟法第159 條
    第1 項規定，係屬傳聞證據，原則上無證據能力，惟如該陳
    述與審判中不符時，其先前之陳述具有較可信之特別情況，
    且為證明犯罪事實存否所必要者，依同法第159 條之2 規定
    ，始例外認為有證據能力。因此，如該陳述與審判中相符時
    ，該陳述即無「為證明犯罪事實存否所必要」之情形，並不
    符合刑事訴訟法第159 條之2 有關傳聞例外之規定，即不得
    作為認定本案犯罪事實有無之證據。
  (二)查證人丙○○、甲○○、己○○於警詢之陳述與原審審理中
    之陳述，互核相符，且被告丁○○、乙○○、戊○○爭執證
    人丙○○、甲○○、己○○警詢陳述之證據能力，是依前開
    法條及說明，證人丙○○、甲○○、己○○警詢中之陳述即
    欠缺必要性，而無傳聞證據例外之情形，是就被告丁○○、
    乙○○、戊○○而言，證人丙○○、甲○○、己○○於警詢
    中之陳述即無證據能力。
二、本案其餘證據之證據能力：
    按傳聞法則之重要理論依據，在於傳聞證據未經當事人之反
    對詰問予以核實，乃予排斥，惟若當事人已放棄對原供述人
    之反對詰問權，於法院審判時表明同意該等傳聞證據可作為
    證據，基於證據資料愈豐富，愈有助於真實發現之理念，並
    貫徹刑事訴訟法修法加重當事人進行主義之精神，確認當事
    人對於證據能力有處分權之制度，傳聞證據經當事人同意作
    為證據，法院認為適當者，亦得為證據。另當事人於調查證
    據時，對於傳聞證據表示「沒有意見」、「對於證據調查無
    意見」，而未於言詞辯論終結前聲明異議，應視為已有將該
    等傳聞證據採為證據之同意，此刑事訴訟法第159 條之5 定
    有明文。檢察官、被告丙○○、甲○○及渠等之辯護人於本
    院準備程序時，已表示對於全案傳聞證據之證據能力均無意
    見，且同意作為本案之證據（見本院卷第58至59頁）；被告
    丁○○、乙○○、戊○○及渠等之辯護人於本院準備程序時
    ，亦表示對於全案其餘傳聞證據之證據能力均無意見，且同
    意作為本案之證據（見本院卷第58至59頁）。依刑事訴訟法
    第159 條之5 之規定，檢察官、被告丙○○、甲○○及渠等
    之辯護人已同意本案全部傳聞證據均有證據能力，被告丁○○、乙○○、戊○○及渠等之辯護人已同意本案其餘傳聞證
    據均有證據能力，本院斟酌該等證據並非非法取得，亦無證
    明力明顯過低之情形，是該等證據，均得採為證據。
貳、實體部分：
一、上開犯罪事實，業據被告丙○○、甲○○、丁○○、乙○○
    及戊○○於警詢、偵查、原審及本院審理時均坦承不諱，核
    與證人即告訴人己○○（下稱告訴人）、證人即各同案被告
    丙○○、甲○○、丁○○、乙○○、戊○○之證述情節相符
    ，復有屏東縣恆春鎮○○里○○路己○○被強取財物勘查平
    面圖1 紙（見屏檢97年度聲拘字第23號卷第26頁）、現場照
    片19張（見警卷第120 至125 頁、第129 至131 頁、第139
    頁）、監視錄影翻攝照片15張（見警卷第131 至138 頁）、
    車號1291-XA 號自小客車照片8 張（見警卷第152 至155 頁
    ）、丙○○及甲○○之個人戶籍資料查詢結果、行政院衛生
    署屏東醫院恆春分院97年2 月25日診斷證明書、茂隆骨科屋
    院診斷證明書97年3 月3 日診斷證明書、扣押筆錄、扣押物
    品目錄表、贓物認領保管單各1 份（見警卷第58至59頁、第
    101 至106 頁）等件在卷可稽。綜上所述，被告丙○○、甲○○、丁○○、乙○○、戊○○上開任意性之自白既有前揭
    證據可佐，核與事實相符，自得採為論罪科刑之依據，是本
    案事證已臻明確，被告5 人之犯行均堪認定，均應予以依法
    論科。
二、按刑法上之強盜罪，以有為自己或第三人不法所有之意圖為
    構成要件之一，若奪取財物係基於他種目的，而非出於不法
    所有之意思者，縱其行為違法，要不成立強盜罪；而所謂之
    意圖不法所有之意義，必行為人自知對於該項財物並無法律
    上正當權原，圖以巧取掠奪之手段，佔為己有，始與刑法第
    13條之故意條件相符，若行為人自信確有法律上正當所有之
    原因，縱其取物之際，手段涉於不法，仍與強盜罪之意思要
    件不合（最高法院27年上字第1404號、21年上字第18號判例
    意旨參照）。又按「某甲疑其父投井身死，係某乙逼索地契
    所致，遂將某乙綑綁，向索殯葬費三百元。是其因誤認某乙
    有擔負殯葬費用之義務，始向其索取款項，尚不得謂有不法
    所有之故意，雖其手段違法，祇應構成私行拘禁罪，不能以
    強盜罪論擬」（最高法院29年上字第2330號判例意旨參照）
    。公訴人雖認被告5 人前揭犯行，均係涉犯刑法第330 條第
    1 項、第321 條第1 項第3 款、第4 款之加重強盜罪嫌，惟
    訊據被告5 人均堅決否認有何強盜之犯意及犯行，並均辯稱
    ：因告訴人己○○欺負被告丙○○，且拒不歸還被告丙○○
    所購買之金項鍊，被告丙○○、甲○○始請託被告丁○○、
    乙○○、戊○○幫忙取回被告丙○○所有之該條金項鍊等語
    。經查：
  (一)證人即告訴人己○○固證稱：事發時伊配戴之金項鍊係伊母
    親生前所購買，伊不清楚重量為何，伊母親過世後該金項鍊
    作為陪葬，於撿骨時始取出由伊配戴，並非丙○○所購得；
    後來伊與丙○○吵架時，丙○○將該項鍊扯斷，丙○○有拿
    去修補；伊與丙○○離婚時，有協議說原來東西是誰的就歸
    誰所有等語（見原審卷第47至49頁、本院卷第91頁背面）。
    惟證人即共同被告丙○○於原審審理時具結證稱：該條金項
    鍊重1 兩多幾厘，是伊於4 年多前以數條金飾湊合換購所得
    ，當時伊與己○○為夫妻關係，己○○說要戴，伊就讓己○○戴，伊曾向甲○○說過購入該金項鍊是要讓甲○○娶老婆
    用的，後來伊向己○○索回，己○○一直沒還，事發當天伊
    載丁○○、乙○○、戊○○前往己○○住處時，也有向該3
    人言及己○○脖子上之金項鍊是伊買來要娶媳婦用的，「教
    訓」己○○後要拿回來，嗣乙○○將金項鍊取回交予伊時，
    確即為伊當初所購之金項鍊等語（見原審卷第64至68頁）；
    於本院審理時亦陳稱：撿骨的項鍊是很細小的，伊再買1 條
    6 錢6 分重的金項鍊混在一起補成1 條大條的金項鍊等語（
    見本院卷第91頁）。核諸被告甲○○於原審審理時陳稱：伊
    退伍時，丙○○將該金項鍊拿給伊，但伊覺得不好看，故未
    配戴，後因己○○將丙○○趕出家門，又將該條金項鍊取走
    拒不歸還，伊便要丁○○、乙○○、戊○○教訓己○○，順
    便為丙○○取回該條金項鍊等語（見原審卷第75至78頁），
    及被告丁○○、乙○○、戊○○於取得告訴人配戴之金項鍊
    後，迅將該條金項鍊交還被告丙○○等事實，顯見縱被告等
    人未能確知告訴人所配戴者是否即為被告丙○○所指之金項
    鍊，惟渠等強取告訴人之特定財物，仍係基於索討告訴人未
    歸還予被告丙○○之金項鍊之意思，是被告甲○○、丁○○
    、乙○○、戊○○所辯係聽信被告丙○○之言，而為丙○○
    向告訴人取回金項鍊乙節，尚非無據。
  (二)按夫妻未以契約訂立夫妻財產制者，除本法另有規定外，以
    法定財產制，為其夫妻財產制，民法第1005條定有明文；又
    依91年6 月26日修正公佈之民法第1017條第1 項規定：「夫
    或妻之財產分為婚前財產與婚後財產，由夫妻各自所有。不
    能證明為婚前或婚後財產者，推定為婚後財產；不能證明為
    夫或妻所有之財產，推定為夫妻共有。」，而同日修正公佈
    之民法親屬編施行法第6 條之2 則規定：「中華民國91年民
    法親屬編修正前適用聯合財產制之夫妻，其特有財產或結婚
    時之原有財產，於修正施行後視為夫或妻之婚前財產；婚姻
    關係存續中取得之原有財產，於修正施行後視為夫或妻之婚
    後財產」。本件告訴人與被告丙○○於91年6 月26日民法親
    屬編修正公布前既無何夫妻財產制之約定，依法自應以法定
    財產制為夫妻財產制，即係以聯合財產制為夫妻財產制，而
    在上述夫妻財產制條文修正後，兩造則應依上述新制為其法
    定夫妻財產制，故有關告訴人與被告丙○○夫妻財產制之相
    關規定，均應依修正後條文以明權益。查告訴人與被告丙○○於69年間結婚，於96年7 月19日離婚，告訴人與被告丙○○婚姻關係結束前後屢為財產分配事宜爭吵等情，業據告訴
    人與被告丙○○陳稱在卷，並有被告丙○○個人戶籍資料查
    詢結果、戶籍登記簿影像檔列印資料、告訴人與被告丙○○
    2 人簽名蓋章之離婚協議書影本各1 紙附卷可憑（見警卷第
    58 頁 、原審卷第70頁、本院卷第96頁）。而就該條金項鍊
    之來源、取得時點及離婚後之分配方式，告訴人及被告丙○○雖均各有說詞，惟均未能提出可資憑信之證據以供調查，
    揆諸前揭規定，應認該條金項鍊之所有權歸屬不能證明，爰
    推定為告訴人與被告丙○○所共有。則被告丙○○因主觀上
    堅信自己為該條金項鍊之所有權人，其為取回該條金項鍊，
    始與其餘被告共同為本件犯行，亦堪認定。
  (三)綜上，被告5 人共同以毆打告訴人之強暴方式取走告訴人所
    配戴之金項鍊，尚非出於為自己或為他人不法所有之意圖，
    自與強盜罪之構成要件不符，而僅成立以強暴方式妨害人行
    使權利之強制罪。
三、核被告丙○○、甲○○、丁○○、乙○○、戊○○所為，均
    係犯刑法第304 條第1 項以強暴妨害人行使權利罪。被告5
    人以強暴方式取回告訴人所配戴之金項鍊，並無不法所有之
    意圖乙節，業經詳述於前，公訴人認被告5 人前揭犯行，均
    係犯刑法第330 條第1 項、第321 條第1 項第3 款、第4 款
    之加重強盜罪，即有未恰，惟起訴意旨所認強盜事實與本院
    所認定之強制事實，僅在於被告等人主觀上不法所有意圖之
    有無，就被告等人對告訴人以強暴之手段妨害其行使權利而
    強取財物之基本社會事實，則無不同，本院自得依法變更起
    訴法條予以審理。被告5 人就上開強制犯行有犯意聯絡，並
    由被告甲○○提供作案工具，由被告丙○○負責駕駛，由被
    告丁○○、乙○○、戊○○下手強取金項鍊，而各自分擔行
    為之一部，是被告5 人均應論以共同正犯。
四、原審以被告5 人所犯強制罪部分事證明確，因而依刑事訴訟
    法第299 第1 項前段、第300 條，刑法第28條、第304 條第
    1 項、第41條第1 項前段，刑法施行法第1 條之1 規定，並
    審酌被告丙○○與告訴人曾有婚姻關係，被告甲○○則為告
    訴人之親生子，該2 人竟未眷念夫妻、父子情誼，而邀集被
    告丁○○、乙○○、戊○○共同以強暴方式強取告訴人所配
    戴之金項鍊，所為誠屬非是，惟念被告5 人犯後均坦認犯行
    ，態度尚佳，暨渠等各自參與犯罪分工之程度、生活狀況、
    品行、智識程度等一切情狀，因而量處被告丙○○、甲○○
    有期徒刑3 月，被告丁○○、乙○○、戊○○有期徒刑2 月
    ，如易科罰金均以新臺幣1 千元折算1 日，並說明被告作案
    所用之鐵管3 支，雖係被告甲○○所有供渠等犯罪所用之物
    ，然非違禁物，且經被告丁○○、乙○○、戊○○丟棄滅失
    ，爰不予宣告沒收。經核原判決此部分認事用法均無違誤，
    量刑亦稱允當，檢察官上訴意旨認被告5 人所為係犯刑法第
    330 條第1 項之加重強盜罪，而指摘原判決此部分不當，為
    無理由，應予駁回。
五、移送併辦部分（臺灣屏東地方法院檢察署97年度偵字第4835
    號）與起訴部分（臺灣屏東地方法院檢察署97年度偵字第19
    18號），係事實相同之同一案件，是移送併辦部分雖未經起
    訴，本院仍得併予審理。原判決就此部分雖漏未載述，惟對
    於全案之認事用法及量刑均不生影響，附此敘明。
參、被告甲○○所犯傷害直系血親尊親屬罪，被告丙○○、丁○○、乙○○、戊○○所犯傷害罪部分，均經原審判處罪刑，
    檢察官提起上訴後，業經本院以檢察官上訴未敘述具體理由
    而駁回確定，爰不另論列，附此敘明。
據上論結，應依刑事訴訟法第368 條，判決如主文。
本案經檢察官陳國全到庭執行職務。
中    華    民    國    98    年    4     月    23    日
                  刑事第七庭    審判長法  官 莊飛宗
                                      法  官 陳明富
                                      法  官 孫啟強
以上正本證明與原本無異。
檢察官如不服本判決應於收受本判決後10日內向本院提出上訴書
狀，其未敘述上訴理由者，並得於提起上訴後10日內向本院補提
理由書狀（均須按他造當事人之人數附繕本）「切勿逕送上級法
院」。
被告不得上訴。
中    華    民    國    98    年    4     月    23    日
                                      書記官 黃富美
附錄本判決論罪科刑法條全文：
刑法第304條：
以強暴、脅迫使人行無義務之事或妨害人行使權利者，處3 年以
下有期徒刑、拘役或3 百元以下罰金。
前項之未遂犯罰之。


司法院資訊處製作；財團法人民間司法改革基金會備份。
